【裁判字號】    96,簡上,225
【裁判日期】    970328
【裁判案由】    侵權行為損害賠償
【裁判全文】
臺灣臺北地方法院民事判決             96年度簡上字第225號
上  訴  人    甲○○
訴訟代理人    郭蕙蘭律師
複  代理人    丙○○
被  上訴人    乙○○
上列當事人間侵權行為損害賠償事件，上訴人對於中華民國96年
2月16日本院臺北簡易庭95年度北簡字第26580號第一審判決提起
上訴，被上訴人並減縮起訴聲明，經本院於97年3月14日言詞辯
論終結，判決如下：
    主      文
上訴駁回。
原判決主文第一項關於判命上訴人給付部分減縮為：上訴人應給
付被上訴人新臺幣壹萬零貳佰玖拾元，及自民國九十五年六月二
十七日起至清償日止，按年息百分之五計算之利息。
第二審訴訟費用（除減縮部分外），由上訴人負擔。
    事實及理由
甲、程序方面：
  壹、按於第二審程序為訴之變更或追加，非經他造同意，不得
      為之，但擴張或減縮應受判決事項之聲明者，不在此限，
      民事訴訟法第436條之1第3項、第446條第1項、第255條第
      1項第3款定有明文。
  貳、查本件被上訴人於原審起訴請求上訴人給付醫療費用1,
      343元及非財產上損害賠償部分（即慰撫金）12萬元，合
      計121,343元，原審就醫療費用690元及非財產上損害賠償
      1 萬元部分為被上訴人勝訴之判決，而駁回被上訴人其餘
      之訴，上訴人則就其敗訴部分提起上訴。嗣被上訴人於本
      院審理中，減縮起訴聲明，僅就醫療費用290元及非財產
      上損害賠償1萬元部分為請求，其餘部分則不再請求（見
      本院卷第75頁正面），核屬減縮應受判決事項之聲明，雖
      未經被上訴人之同意，依首揭說明，仍應准許。
乙、實體方面：
  壹、被上訴人起訴主張：兩造於民國93年6月20日16時20分許
      ，在台北市○○○路○段283巷內因發生細故而互毆，上訴
      人基於傷害之犯意，徒手毆打伊臉部、嘴唇及右上臂，致
      伊受有下唇挫傷0.5×0.2公分、右上臂挫傷2×1公分等傷
      害，經治療支出醫療費用新台幣（下同）1,343元，又伊
      遭上訴人傷害致受有精神上之痛苦，亦得請求上訴人賠償
      慰撫金12萬元。為此依侵權行為法律關係，求為判命上訴
      人給付121,343元及自起訴狀繕本送達翌日起至清償日止
      ，按年息5%計算法定遲延利息。
  貳、上訴人則抗辯：
    一伊雖於前揭時、地與上訴人發生口角，但並未毆打被上訴
      人，詎旋遭被上訴人與訴外人即被上訴人之子葉晉彰、葉
      晉偉、姪葉昱志等人（下稱葉昱志等人）圍毆。上訴人對
      伊等提出傷害告訴（案列93年度偵字第20411號傷害案件
      ，下稱另案刑事傷害案件），經台灣台北地方法院檢察署
      檢察官當庭勘驗、播放現場錄影光碟，將何時發生何種畫
      面，均一一記明於該署筆錄，據載當時情況係伊隻身一人
      遭三至四人以上圍毆，且曾一度雙手遭他人按壓制服動彈
      不得，嗣檢察官以被上訴人及葉晉彰、葉昱志、葉晉偉等
      ，共同基於傷害之犯意聯絡圍毆伊，並徒手及雙腳毆打伊
      ，致伊受有下嘴唇、胸部、左手肘、頸部、背部等多處擦
      傷、紅腫之傷害，認定被上訴人涉有傷害罪嫌，而提起公
      訴，業經鈞院以94年度易字第964號刑事判決有罪確定。
    二依事發當時之監視器顯示畫面，可知當時係葉晉彰（穿白
      衣者）與上訴人（穿綠衣者）在拉扯，後約有4人衝上來
      ，其中衝上來的2、3個人一起毆打伊，其餘則在旁觀看，
      當時伊手被按住，一群人衝上前毆打伊，伊只好以腳阻擋
      渠等之毆打舉動以求自我防衛。從光碟錄影畫面中，未顯
      現伊有傷害被上訴人之臉部、手部致其成傷之行為，亦無
      葉晉彰所述被上訴人之嘴巴、衣服都是血之情況，足見葉
      晉彰之證詞不實。至葉晉彰所稱「看到兩人好像在打架」
      等情，既屬自行推測之詞，且其與被上訴人為父子關係，
      其證詞顯有偏袒之嫌。
    三又事發當時人數眾多，情況混亂，被上訴人之親屬惟恐被
      上訴人過度激動而造成伊嚴重傷害，幾度將被上訴人拉開
      ，但俱遭被上訴人掙脫，是被上訴人所提驗傷單，究竟係
      自己不小心碰傷所致？抑或係與其家屬拉扯所致，不無疑
      問？衡諸現場錄影光碟之播放內容，益證伊並非與被上訴
      人互毆，而係單方面遭數人圍毆，上開驗傷單之記載並無
      法證明被上訴人傷害之結果係由伊傷害行為所致。
    四縱令被上訴人能舉證證明其所受之傷害，係伊行為所致，
      然伊基於當時遭眾人圍毆之危急情狀，亦得主張正當防衛
      ，並不具有傷害之故意與不法行為，自不該當侵權行為之
      構成要件。又即使被上訴人能證明驗傷單上所記載的傷痕
      確實係伊行為所致，但依據案發當時之現場錄影光碟，伊
      既遭眾人（包括被上訴人）包圍，且伊雙手遭人壓制住而
      無法動彈之際，衡情伊必會採取適當之防衛，實難期待伊
      紋風不動毫無反應。是伊在上揭情形下，曾擬以雙腳將被
      上訴人等驅離，以求自衛，同時並且不斷掙扎，無非係為
      脫身，倘因使致被上訴人受傷，亦係伊對當時情形所採之
      正當防衛行為，況被上訴人所受之傷僅為皮肉之傷，要難
      認為伊有踰越必要程度之防衛過當行為，則上訴人所為自
      非屬不法侵權行為，並得阻卻違法，而毋須負損害賠償責
      任。
    五被上訴人請求之醫療費用中有屬健保給付部分，非被上訴
      人支出之費用，不得請求伊賠償等語為辯。
  、原審為被上訴人一部勝訴，一部敗訴之判決，上訴人提起
      上訴，聲明：一原判決不利於上訴人部分（減縮部分除外
      ）廢棄；二上開廢棄部分，被上訴人在第一審之訴及假執
      行之聲請均駁回。
      被上訴人則聲明：一上訴駁回；二起訴聲明減縮為上訴人
      應給付被上訴人10,290元，及自95年6 月27日起至清償日
      止，按年息5%計算之利息。
  肆、兩造不爭執之事實：
    一上訴人於93年6月20日遭被上訴人及葉昱志等人圍毆成傷
      ，經本院刑事庭以94年度易字第964號判決被上訴人及葉
      昱志等人有罪確定（見原審卷第5頁、本院卷第76頁）。
    二事發當時監視器所拍攝之畫面無法看出被上訴人之嘴巴及
      衣服上是否有血跡（見本院卷第43頁）。
  伍、得心證之理由：
    一被上訴人主張其與上訴人於前揭時、地發生口角互毆，因
      而受有下唇挫傷、右上臂挫傷等語，業據提出臺北市立聯
      合醫院仁愛院區驗傷診斷書影本為證，上訴人就其與被上
      訴人於前開時、地發生口角等情，並不爭執，惟辯稱其未
      毆打被上訴人等語。經查：
      (一)被上訴人於另案刑事傷害案件偵訊時，均坦承其有與上
        訴人因細故發生爭執而動手毆打上訴人，繼而與上訴人
        互毆受傷等語（見臺灣臺北地方法院檢察署93年度偵字
        第20411號偵查卷，下稱另案偵查卷，第24至25頁），
        而上訴人於另案所提93年9月30日刑事告訴補充理由暨
        調查證據聲請狀亦記載：「緣告訴人（指本件上訴人）
        於民國九十三年六月二十日下午約四時十五分許，行經
        和平東路二段二八三巷內時，遭不明人士丟置煙蒂，告
        訴人四處張望找尋來源之時，發現正巧有一輛車行經告
        訴人旁而停置於不遠處，故上前詢問該車車主，是否知
        道或有無看到煙蒂來向，此時被告乙○○即由不遠處（
        僅數公尺之距離）其所開設之昭元藥局中走向告訴人，
        先是不懷好意地詢問告訴人與車主是否有糾紛，告訴人
        答沒事，後被告乙○○本欲掉頭離去，孰料，竟不知為
        何突然返回毆打告訴人……。」等語，另於93年12月20
        日偵訊時復告稱其遭被上訴人言語及行為挑釁等情，核
        與前揭陳述無異（見另案偵查卷第11至12頁、第50頁）
        ，堪認被上訴人所稱兩造因細故而互毆等情，並非子虛
        。苟兩造間並無怨隙，被上訴人自無傷害上訴人之動機
        ，更無於嗣後夥同他人毆打上訴人出氣之理。
      (二)證人葉晉彰於93年11月7日在警詢時陳稱：「（問：你
        為何知道你父親〔即被上訴人〕與甲○○〔即上訴人〕
        發生爭吵？）因我當時在書房唸書，剛好聽到疑似我父
        親的聲音跟人在吵架，所以便下樓查看，才確定是我父
        親在跟甲○○吵架。」、「（問：當時你父親與甲○○
        有無打架情形？）當時我下樓查看後就看到我父親嘴角
        有血，所以我立即前往從中勸阻並把我父親先行拉開，
        但是甲○○一直旁叫囂，且有要往前找我父親理論之情
        形。」，並於93年12月20日在另案刑事傷害案件偵訊時
        陳稱：「（問：有無動手打甲○○？）我有和甲○○起
        衝突，當天我在二樓讀書，我聽到有很大聲的爭吵聲，
        所以我就打開窗戶探頭出去看，結果看到我父親和別人
        爭吵，所以我就下樓去看，一到樓下的時候，就看到甲
        ○○和我父親已經分開了，可是還有口語爭吵中，我見
        到我父親嘴巴、衣服都是血，當時很緊急，所以我就把
        我父親拉回家，……。」等語（見另案偵查卷第7至8頁
        、第52頁），復於96年1月8日在原審證稱：「……我是
        聽到吵架聲才下樓，當時原告（即被上訴人）跟被告（
        即上訴人）已經分開沒有再打，我看到兩人都很喘，我
        看到我父親嘴唇很紅，嘴及衣服有沾到一些血跡，有沒
        有傷口我不記得了，事發後警方有作筆錄，所以我在警
        局所言都實在，事發以後當天一小時內就到醫院去驗傷
        了。」等語（見原審卷第60、61頁）；又證人葉昱志於
        94年4月26日偵訊時亦陳稱：「我記得當天有一些糾紛
        ，那天下午我在辦公室的時候，聽到外面有一些爭吵聲
        ，我就去外面看，我就發現那些人是我的親人，有乙○
        ○、甲○○，他們兩人在爭吵，我發現乙○○臉上、身
        上有很多流血，我就很緊張，當時葉晉彰、葉晉偉都在
        勸架，當時現場很混亂，所以我們就發生一些衝突。」
        等語（見另案偵查卷第80頁），足證上訴人在遭被上訴
        人及葉昱志等人圍毆成傷前，確實與被上訴人發生口角
        爭執及肢體衝突。
      (三)依檢察官、原審及本院受命法官當庭勘驗自93年6月20
        日16時29分59秒起至同時34分許止之事發現場監視器所
        錄製之錄影光碟內容，因人物影像甚小，且未見到上訴
        人於遭到被上訴人及葉昱志等人圍毆時，曾出手毆打被
        上訴人之臉部、嘴唇及右上臂部位，亦因監視器距離事
        發現場稍遠，致無法辨別被上訴人嘴巴之情形及嘴部、
        身上有無血漬，有勘驗筆錄可稽（見另案偵查卷第72至
        75頁，原審卷第56、57頁，本院卷第43頁），惟被上訴
        人既提出臺北市立仁愛醫院驗傷診斷書及醫療費用收據
        為證（見原審卷第6、7頁），其上載明被上訴人受有下
        唇挫傷0.5×0.2公分、右上臂挫傷2×1公分等傷，而驗
        傷時間「93年6月20日下午5時5分」又與上開傷害事發
        時間「93年6月20日下午約4時30分」相隔甚近，再參以
        前揭既認事實，應認上開診斷書屬實，上訴人空言否認
        其真正，要無可取。堪信上訴人於遭被上訴人及葉昱志
        等人圍毆成傷前，確因細故而與被上訴人發生口角爭執
        及肢體衝突，被上訴人因此受有下唇挫傷、右上臂挫傷
        等傷害。
      (四)上訴人雖抗辯事發當時，被上訴人身穿白衣，果真遭其
        毆打而流血甚多，應該容易辨識，但由監視器錄製之錄
        影光碟畫面，並無法看到被上訴人之衣服沾有血漬，是
        證人葉晉彰、葉昱志之證詞屬虛云云。惟上訴人於95年
        12月18日原審勘驗錄影光碟時，上訴人已自陳葉晉彰、
        被上訴人先後與穿綠衣之上訴人互相拉扯等語（見原審
        卷第57頁），上訴人復於96年9月11日本院勘驗錄影光
        碟時，自認被上訴人倘受有小小傷口，會因監視器距離
        遠而無法辨識等語（見本院卷第43頁），再參以上開驗
        傷診斷書所載被上訴人之受傷幅度不大，固可認證人葉
        晉彰、葉昱志所述被上訴人臉上、身上有流很多血或都
        是血等情，尚非無疑，縱令渠等所言屬誇大之詞，亦無
        礙兩造因細故而發生口角爭執及肢體衝突之事實。上訴
        人徒以距離事發現場遠之監視器所錄製之錄影光碟畫面
        無法辨識被上訴人受傷情形，及證人與被上訴人有親屬
        觀係，即遽謂證人之證詞不實、有偏頗之嫌，其未毆打
        被上訴人云云。是上訴人前揭抗辯，洵屬卸責之詞，不
        足採信。
    二上訴人雖抗辯其係基於自衛行為而出手毆打被上訴人，不
      負損害賠償責任云云；惟查：
      (一)按正當防衛必須對於現在不法之侵害始得為之，侵害業
        已過去，即無正當防衛可言。至彼此互毆，又必以一方
        初無傷人之行為，因排除對方不法之侵害而加以還擊，
        始得以正當防衛論，故侵害已過去後之報復行為，與無
        從分別何方為不法侵害之互毆行為，均不得主張防衛權
        。最高法院30年上字第1040號判例參照。
      (二)依上訴人前揭刑事告訴補充理由狀內容略載：事發當時
        被上訴人突然回身竟要動手毆打上訴人等情，然斯時是
        否傷及上訴人，未見上訴人進一步說明與舉證，上訴人
        是否處於現在不法侵害之狀態，是否為防衛自己之權利
        而出手毆打被上訴人，尚非無疑，自無主張正當防衛之
        可言。縱認被上訴人前開行為構成上訴人權利之侵害，
        惟該等侵害行為業已過去，上訴人嗣再出手毆打被上訴
        人之行為，應屬對於已過去侵害之報復行為，核與正當
        防衛之要件有間，殊無可取。再者，兩造互毆為彼此之
        故意侵權行為，與得以主張正當防衛之情形，迥然不同
        。是上訴人所辯其係基於正當防衛而毆傷被上訴人云云
        ，亦無足採。
    三因故意或過失，不法侵害他人之權利者，負損害賠償責任
      。又不法侵害他人之身體、健康、名譽、自由、信用、隱
      私、貞操，或不法侵害其他人格法益而情節重大者，被害
      人雖非財產上之損害，亦得請求賠償相當之金額，民法第
      184條第1項前段、第195條第1項分別定有明文。本件上訴
      人既有與被上訴人互毆並致被上訴人受傷，被上訴人自得
      依前揭規定請求賠償。茲就被上訴人主張損害項目及賠償
      金額有無理由，審究如下：
      (一)醫療費用部分：
        1.按損害賠償，除法律另有規定或契約另有訂定外，應
          以填補債權人所受損害及所失利益為限，民法第216
          條第1項定有明文。又一般民眾與中央健康保險局所
          訂立之全民健康保險契約，雖係以被保險人身體完整
          不受侵害為其保護內容而有人身保險之色彩，惟究其
          投保目的，乃在補償被保險人因治療疾病所產生之費
          用，即在填補被保險人之具體損害，而兼有財產保險
          之性質，依本院所信，應仍有保險法「禁止不當得利
          原則」之適用，申言之，全民健康保險之被保險人不
          得因疾病受治療而獲取不當利益，保險人代位權之規
          定於此場合亦有適用，倘被保險人之醫療費用業經中
          央健康保險局支付者，該部分之醫療費用即應移轉予
          中央健康保險局，被保險人不得再向侵權行為人請求
          給付該部分之費用，僅得就其自付額部分為請求。
        2.查被上訴人於事發當天即93年6月20日前往臺北市立
          仁愛醫院治療，其醫療費用為1,205元、538元，扣除
          健保給付之805元、248元，被上訴人自行負擔690元
          ，有仁愛醫院醫療費用收據影本二紙可稽（見原審卷
          第7頁），其中證明書費用400元部分，被上訴人未主
          張請求，並於97年2月25日在本院減縮之（見原審卷
          第16頁、本院卷第75頁正面），其餘290元核屬被上
          訴人治療本件傷害所必要之費用，被上訴人自得請求
          上訴人如數給付。
      (二)非財產上損害賠償（慰撫金）部分：
        被上訴人受傷後，精神肉體均受痛苦，當可請求精神上
        之損害賠償，而民法第195條第1項所賠償之金額是否相
        當，應斟酌雙方身分資力與加害程度及其他各種情形核
        定相當數額（最高法院51年度臺上字第223號判例參照
        ）。茲審酌被上訴人所受前開傷害及上訴人加害程度，
        並斟酌兩造衝突原因，且上訴人係私立東吳大學畢業，
        92年年所得117,200元，93年度所得73,855元，資產總
        額985,380元，被上訴人係中國文化大學修習中藥課程
        （非學分班）結業，92年度所得119,261元，93年度所
        得8,385元，資產總額20,380,790元等各項因素，認為
        被上訴人請求精神上之損害賠償1萬元尚屬適當。
    四綜上所述，被上訴人本於侵權行為之法則，減縮請求上訴
      人給付10,290元（290＋10,000＝10,290）及自起訴狀繕
      本送達翌日即95年6月27日起至清償日止，按年息5%計算
      利息，為有理由，應予准許。原審就被上訴人減縮請求部
      分，為被上訴人勝訴之判決，並依職權為假執行之宣告，
      核無違誤，上訴意旨就此部分，仍執陳詞，指摘原判決此
      部分不當，求予廢棄，為無理由，應駁回其上訴。又本件
      事證已臻明確，兩造其餘之攻擊或防禦方法及未經援用之
      證據，經本院斟酌後，認為不足以影響本判決之結果，自
      無逐一詳予論駁之必要，併此敘明。
  陸、據上論結，本件上訴為無理由，依民事訴訟法第436條之1
      第3項、第449條第1項、第78條，判決如主文。
中    華    民    國    97    年    3    月    28     日
                民事第六庭    審判長法  官  張競文
                                    法  官  許純芳
                                    法  官  陳文正
以上正本係照原本作成。
本判決不得上訴。
中    華    民    國    96    年    3    月    28     日
                                    書記官  戴伯勳


司法院資訊處製作；財團法人民間司法改革基金會備份。
